【裁判字號】    94,訴,2453
【裁判日期】    950803
【裁判案由】    遷讓房地等
【裁判全文】
臺灣臺中地方法院民事判決  94年度訴字第2453號
原      告  聯邦商業銀行股份有限公司
法定代理人  丙○○
訴訟代理人  戊○○
被      告  乙○○
            甲○○
上當事人間遷讓房地等事件，本院於95年7月20日言詞辯論終結
，判決如下：
    主      文
被告乙○○應將附表所示之房屋遷讓交還予原告。
被告乙○○應給付原告新台幣肆拾玖萬柒仟伍佰壹拾陸元及自九
十四年十月十八日起至清償日止，按年息百分之五計算之利息；
並自九十四年十月二十六日起至第一項所示之房屋交還之日止，
按月於每月二十五日給付原告肆仟零柒拾捌元。
原告其餘之訴駁回。
訴訟費用由被告乙○○負擔百分之九十六，餘由原告負擔。
本判決原告勝訴部分，於原告以新台幣壹佰陸拾捌萬元為被告乙
○○供擔保後得假執行。
原告其餘假執行之聲明駁回。
    事實及理由
壹、兩造之聲明：
  一、原告：(一)被告應將附表所示之房屋（下稱系爭房屋）遷讓
      返還原告。(二)被告等應連帶給付原告新台幣（下同）661,
      850元，及自起訴日起至清償日止，按年息5%計算之利息
      。(三)被告應自民國（下同）94年10月26日起至第1項所示
      之房屋交還日止，按月於每月25日連帶給付原告5,425元
      。(四)訴訟費用由被告連帶負擔。(五)願供擔保請准予假執行
      。
  二、被告乙○○未為任何聲明。被告甲○○聲明稱：(一)請求駁
      回原告之訴及假執行之聲請。(二)訴訟費用由原告負擔。(三)
      請准供擔保免為假執行。
貳、原告起訴主張：前保證責任台中市第四信用合作社（下稱台
    中四信）於84年1月7日向本院依拍賣程序拍定取得系爭房屋
    ，同年7月25日取得權利移轉證書，嗣中興商業銀行自88 年
    4月9日概括承受台中四信，原告則自94年3月19日概括承受
    中興商業銀行之主要資產、負債及營業，並於94年5月25 日
    辦妥系爭房屋之所有權移轉登記。被告等自84年7月間起即
    占有該房屋使用至今，且係無權占有，爰依民法第767條請
    求被告等返還系爭房屋；並依侵權行為損害賠償請求權、不
    當得利返還請求權，請求被告返還自原告取得系爭房屋之日
    起至歸還之日止相當於租金之損害金（其中自84年7月25日
    起至94年9月25日止計122月部分為661,850元，其餘部分請
    求自94年10月26日起至房屋交還之日止按月5,425元）等語
    。
參、被告乙○○未於言詞辯論期日到場，亦未提出書狀為任何聲
    明或陳述。被告甲○○則以：系爭房屋係被告乙○○於83年
    4月向訴外人許詹富美購買，並搬入占有使用。被告甲○○
    長年旅居國外，並未占有該房屋，僅受被告乙○○之託，於
    回國時幫忙照顧房屋。88年11月間被告甲○○遭他人以其名
    義購買系爭房屋，但後來其不承認該不動產買賣契約而解除
    該契約等語，資為抗辯。
肆、經查：
  一、被告乙○○未於言詞辯論期日到場，核無民事訴訟法第38
      6條各款所列情形，爰依原告之聲請，由其一造辯論而為
      判決。
  二、以下之事實為原告與被告甲○○所不爭，並經本院調取83
      年度執字第7763號卷核閱屬實，並有土地登記謄本、財政
      部函、行政院金融監督管理委員會函在卷可稽，本院採為
      判決之基礎：
    (一)附表所示之房屋為本院83年度執字第7764號拍賣抵押物強
      制執行事件之執行標的物，該執行事件之執行債務人為許
      詹富美，拍賣條件附記為：「五、拍賣之不動產債務人於
      自83年4月26日售予乙○○，現由乙○○使用中，拍定後
      不點交」，由前台中四信拍定，本院並於84年7月25日發
      給不動產權利移轉證書。
    (二)中興商業銀行自88年4月9日概括承受台中四信，原告則自
      94年3月19日概括承受中興商業銀行不含金融同業存款及
      拆款之資產、負債暨營業。
    (三)原告於94年3月19日取得附表所示房屋之所有權，並於同
      年5月25日辦妥所有權移轉登記。
    (四)被告2人係朋友同居關係。
    (五)95年1月19日台中市警察局第1分局公益派出所警員丁○○
      至系爭房屋現場訪查，被告甲○○在屋內並開門接受訪查
      。
  三、遷讓房屋部分：
    (一)按所有人對於無權占有或侵奪其所有物者，得請求返還之
      。對於妨害其所有權者，得請求除去之。有妨害其所有權
      之虞者，得請求防止之，民法第767條定有明文，故物上
      請求權人係以：請求權人係物之所有人，及占有人之
      占有係屬無權占有，為其要件。本件系爭房屋為原台中四
      信因法院強制執行拍賣而取得，嗣輾轉由中興銀行、原告
      概括承受取得所有權，已敘述於上（見肆、二之(二)、(三)所
      載）；而系爭房屋為本院83年度執字第7764號拍賣抵押物
      強制執行事件之執行標的物，執行債務人為許詹富美，拍
      賣條件附並記載：「五、拍賣之不動產債務人於自83年4
      月26日售予乙○○，現由乙○○使用中，拍定後不點交」
      ，再依原告所提出之信函影本，被告乙○○致函原告自稱
      其在國外求學，系爭房屋為其使用中，並託友人不定期到
      場巡視等語（本院卷第40頁），足見附表所示之房屋確由
      被告乙○○占有之中。被告乙○○並未主張有何占有使用
      之權源，其與前開執行事件之執行債務人許詹富美間買賣
      之關係，亦不能據以對原告主張為占有之正當權源，則原
      告依民法第767條之規定，請求被告乙○○應將系爭房屋
      遷讓返還，自屬有據，應予准許。
    (二)原告主張被告甲○○占有系爭房屋，為被告甲○○所否認
      。查原告認被告甲○○為系爭房屋之占有人，係以被告甲
      ○○雖經常出國，但如回國輒住系爭房屋，衣物並放置於
      系爭房屋之內，且被告甲○○與被告乙○○非夫妻關係，
      亦非受僱人、學徒或其於類似關係，並非受被告乙○○之
      指示而占用系爭房屋，94年12月25日、95年1月19日警員
      到場查訪時，由被告甲○○應門等情為由；惟按受僱人、
      學徒或基於其他類似之關係，受他人之指示，而對於物有
      管領之力者，僅該他人為占有人，民法第942條亦定有明
      文，本件依前述拍賣公告所示，系爭房屋由被告乙○○於
      83年4月26日向許詹富美買受並遷入使用，故系爭房屋起
      初是由被告乙○○基於買賣關係而取得占有；被告乙○○
      致函原告且稱：「因本人在國外求學，無法長期居於國內
      ，且回國日子不定，有託友人不定期至華美西街1段207號
      作巡視」、「在此聲明此屋乃為我使用中，一切有關事項
      需須待我回國後處理，外人不得擅入」等語（本院卷第40
      頁），核與被告甲○○所主張受被告乙○○之託於回國時
      幫忙照顧房屋一節相符，被告甲○○之主張應屬可信。被
      告甲○○既係基於朋友之關係，依被告乙○○之指示代為
      巡視、管理系爭房屋，而對系爭房屋取得事實上之管領力
      ，則被告甲○○僅係占有輔助人，依民法第942條之規定
      ，僅被告乙○○為系爭房屋之占有人，至於被告甲○○基
      於受託之關係對系爭房屋取得事實上之管領力後，於回國
      時住於系爭房屋、衣物並放置於其內、94年12月25日、95
      年1月19日警員查訪應門等，仍不足以認被告甲○○係占
      有人；原告請求被告甲○○遷讓房屋即屬無據。
  四、給付損害金部分：
    (一)因故意或過失，不法侵害他人之權利者，負損害賠償責任
      第184條，故侵權行為損害賠償請求權，以行為人於行為
      之際有故意或過失為要件。系爭房屋係由被告乙○○於83
      年4月26日向許詹富美買受並遷入使用，該房屋起初是由
      被告乙○○基於買賣關係而取得占有，雖原告之前手台中
      四信於84年7月25日因拍定而取得系爭房屋之所有權，惟
      時間係在被告乙○○取得占有之後，且被告乙○○之占有
      狀態迄未因點交而消滅，究難認被告乙○○對侵害原告之
      所有權有何故意或過失；而被告甲○○係受被告乙○○之
      指示對系爭房屋為管領，並非房屋之占有人，而無將房屋
      返還於原告之權利，亦難認被告甲○○受託管領房屋之行
      為，有何故意過失，原告本於侵權行為損害賠償請求權請
      求被告乙○○、甲○○連帶賠償損害，即屬無據。
    (二)按無法律上之原因受有利益，而致他人受損害者，應返還
      其利益，民法第179條定有明文；而無權占有他人土地，
      可能獲得相當於租金之利益，此為社會通常之觀念。被告
      乙○○雖因買賣而取得系爭房屋之占有，惟買賣關係係存
      在於被告乙○○與許詹富美之間，該項買賣契約關係，不
      得據以對原告主張為占有之合法權源，被告乙○○占有系
      爭房屋對原告而言，即屬無法律上之原因，原告依不當得
      利請求權請求被告乙○○返還相當於租金之利益，自屬有
      據，又城市地方房屋之租金，以不超過土地及其建築物申
      報總價年息10%為限，土地法第97條第1項定有明文。查系
      爭房屋位於台中市○○○街○段207號5樓，係充作住宅使
      用，鄰近忠明中學、忠明國小及漢口國中，附近商店甚多
      ，生活機能良好，有原告所提出之地圖、現場照片在卷可
      稽，本院審酌上情，認原告主張被告應依申報總價年息10
      %計付相當於租金之損害，並未過高，核屬相當。而本件
      系爭房屋所在之土地申報地價為每平方公尺5,720元（原
      告誤依公告現值每平方公尺26,000元），房屋之課稅現值
      為360,900元（原告誤為345,800元），依此計算被告乙○
      ○自84年7月25日起至94年9月25日以122月計應返還原告
      之利益為497,516元，其計算方式為：
      5,720（申報地價）×327（土地面積）×687/10,000（
        土地之應有部分）＋360,900（房屋總價）＝489,399
        （土地房屋之申報總價）
      489,399×10%÷12＝4,078（每月相當於租金之損害）
      4,078×122＝ 497,516
    (三)至於被告甲○○並非系爭房屋之占有人，並未取得無權占
      有原告之房屋之相當於租金之利益，且被告甲○○就系爭
      房屋取得管領力，係基於被告乙○○之給付行為，與原告
      所受之損害亦無相當之因果關係，原告對被告甲○○請求
      相當於租金之損害，亦屬無據。
  五、從而，原告依物上請求權，請求被告乙○○返還系爭房屋
      ；及依不當得利返還請求權，請求被告乙○○給付原告49
      7, 516元，及自起訴日（即94年10月18日，依民法第182
      條第2項附加利息）起至清償日止，按年息5%計算之利息
      ，及自94年10月26日起至系爭房屋交還之日止，按月於當
      月25日給付原告4,078元，於法有據，應予准許；其他逾
      此部分之請求，則無理由，應予駁回。原告就其勝訴部分
      陳明願供擔保，聲請宣告假執行，核無不合，爰酌定相當
      擔保金額准許之，至於原告敗訴部分，其假執行之聲請無
      所依附，應一併駁回。
伍、結論：原告之訴為一部有理由、一部無理由，依民事訴訟法
    第385條第1項前段、第79條，第390條第2項，判決如主文。
中    華    民    國    95    年    8     月    3     日
                  民事第四庭    法  官  王銘
正本係照原本作成。
如對本判決上訴，須於判決送達後20日內向本院提出上訴狀。
中    華    民    國    95    年    8     月    3     日
                                書記官


司法院資訊處製作；財團法人民間司法改革基金會備份。
